ACORDAO-COMPLETO-2423188

ACÓRDÃO 8694/2020 ATA 28/2020 - SEGUNDA CÂMARA

VISTOS, relatados e discutidos estes autos de pensões civis deferidas pela 1ª Região Militar junto ao Comando do Exército em favor de Alda de Souza da Silva, a partir do falecimento de Benedicto Dolores da Silva, em favor de Armandina Santos da Conceição, a partir do falecimento de Antero Vieira da Conceição, em favor de Francisca Campos Primo, a partir do falecimento de Agostinho Fernandes Filho, em favor de Maria Madalena Santos, a partir do falecimento de Arlindo Lúcio da Silva, e em favor de Nilsa de Oliveira Serralheiro, a partir do falecimento de Albertino Serralheiro;
		ACORDAM os Ministros do Tribunal de Contas da União, reunidos em Sessão da 2ª Câmara, nos termos do art. 71, III e IX, da Constituição de 1988, dos arts. 1º, V, 39, II, e 45 da Lei nº 8.443, de 1992, e dos arts. 260, § 1º, e 262, § 2º, do RITCU, ante as razões expostas pelo Relator, em:
		9.1. considerar ilegais os atos iniciais de pensão civil em favor de Alda de Souza da Silva (à Peça nº 16 sob o nº 10003401-05-2014-000191-2) , Armandina Santos da Conceição (à Peça nº 14 sob o nº 10003401-05-2013-000143-0) , Francisca Campos Primo (à Peça nº 12 sob o nº  10003401-05-2013-000050-6) , Maria Madalena Santos (à Peça nº 15 sob o nº 10003401-05-2014-000177-7) e Nilsa de Oliveira Serralheiro (à Peça nº 13 sob o nº 10003401-05-2013-000115-4) , negando-lhes o respectivo registro;
		9.2. dispensar o ressarcimento das quantias percebidas indevidamente, mas de boa-fé, em consonância com a Súmula n.º 106 do TCU;
		9.3. determinar que, no prazo de 15 (quinze) dias contados da ciência desta deliberação, a 1ª Região Militar junto ao Comando do Exército adote as seguintes medidas:
		9.3.1. faça cessar os pagamentos decorrentes dos atos ora considerados ilegais pelo item 9.1 deste Acórdão, sob pena de responsabilidade solidária da autoridade administrativa omissa, nos termos do art. 71, IX, da Constituição de 1988 e do art.¿262, caput, do RITCU;
		9.3.2. dê ciência desta deliberação às interessadas apontadas no item 9.1 deste Acórdão, alertando-as de que o efeito suspensivo proveniente da eventual interposição do subsequente recurso junto ao TCU não as eximirá da devolução dos valores percebidos indevidamente após a notificação, diante do não provimento desse recurso, devendo encaminhar os comprovantes da correspondente notificação ao TCU no prazo de 30 (trinta) dias;
		9.3.3. encaminhe a este Tribunal, nos termos do art. 262, § 2º, do RITCU, os novos atos de concessão das aludidas pensões civis apontadas no item 9.1 deste Acórdão, sem as ilegalidades indicadas nesta deliberação, para que sejam submetidos à apreciação pelo TCU, na forma do art. 260, caput, do RITCU;
		9.4. enviar a cópia do presente Acórdão, com o Relatório e a Proposta de Deliberação, à 1ª Região Militar junto ao Comando do Exército, para ciência e efetivo cumprimento ao item 9.3 deste Acórdão; e
		9.5. arquivar o presente processo, sem prejuízo de promover o monitoramento da determinação proferida pelo item 9.3 deste Acórdão, representando ao TCU, se necessário.

PENSÃO CIVIL. PROCESSO GERADO AUTOMATICAMENTE COM ATOS PRIORIZADOS/SELECIONADOS PELA SEFIPPensões civis deferidas pela 1ª Região Militar junto ao Comando do Exército.

Segunda Câmara

3. Interessadas: Alda de Souza da Silva (CPF XXX.736.227-XX); Armandina Santos da Conceição (CPF XXX.034.467-XX); Francisca Campos Primo (CPF XXX.180.287-XX); Maria Madalena Santos (CPF XXX.052.247-XX); Nilsa de Oliveira Serralheiro (CPF XXX.080.247-XX).

13.1. Ministros presentes: Ana Arraes (Presidente), Augusto Nardes, Aroldo Cedraz e Raimundo Carreiro.
13.2. Ministros-Substitutos presentes: Marcos Bemquerer Costa e André Luís de Carvalho (Relator).

ANDRÉ DE CARVALHO

Trata-se de pensões civis deferidas pela 1ª Região Militar junto ao Comando do Exército em favor de Alda de Souza da Silva, a partir do falecimento de Benedicto Dolores da Silva, em favor de Armandina Santos da Conceição, a partir do falecimento de Antero Vieira da Conceição, em favor de Francisca Campos Primo, a partir do falecimento de Agostinho Fernandes Filho, em favor de Maria Madalena Santos, a partir do falecimento de Arlindo Lúcio da Silva, e em favor de Nilsa de Oliveira Serralheiro, a partir do falecimento de Albertino Serralheiro.
2.	Após a análise final do feito, a Auditora Federal Simara Gorete Gonçalves Lara lançou o seu parecer conclusivo à Peça 18, com a anuência, por delegação de competência, do diretor da Sefip (Peça 19) , nos seguintes termos:
	" (...)  2. Os atos foram submetidos, para fim de registro, à apreciação do Tribunal de Contas da União (TCU) , de acordo com o art. 71, inciso III, da Constituição Federal. O cadastramento e a disponibilização ao TCU ocorreram por intermédio do Sistema de Apreciação e Registro de Atos de Admissão e Concessões, na forma dos arts. 2º, caput e incisos I a VI, e 4º, caput, da Instrução Normativa - TCU 78/2018.
	3.	Ao benefício pensional instituído pelo Sr. Agostinho Fernandes Filho (óbito em 22/5/2009) habilitou-se Francisca Campos Primo, na condição de companheira.
	4.	Ao benefício pensional instituído pelo Sr. Albertino Serralheiro (óbito em 4/4/2013) habilitou-se Nilsa de Oliveira Serralheiro, na condição de viúva.
	5.	Ao benefício pensional instituído pelo Sr. Antero Vieira da Conceição (óbito em 25/5/2013) habilitou-se Armandina Santos da Conceição, na condição de viúva.
	6.	Ao benefício pensional instituído pelo Sr. Arlindo Lucio da Silva (óbito em 26/5/2014) habilitou-se Maria Madalena Santos, na condição de companheira.
	7.	Ao benefício pensional instituído pelo Sr. Benedicto Dolores da Silva (óbito em 14/2/2014) habilitou-se Alda de Souza da Silva, na condição de viúva.
	Exame técnico
	8.	Realizadas as análises, não foram constatadas falhas no que diz respeito aos valores das pensões de Francisca Campos Primo, Nilsa de Oliveira Serralheiro, Maria Madalena Santos e Alda de Souza da Silva (peças 2-9) .
	8.1. Contudo, embora os óbitos dos instituidores tenham ocorrido em datas posteriores à publicação da Emenda Constitucional 41, de 31/12/2003 (conforme se visualiza acima) , não consta nos atos de concessões fundamentos legais atinentes a este dispositivo. Os fundamentos legais informados nos atos remetem às regras da Lei 8.112, de 1990, a saber:
	'3-1-7500-6 Por morte do servidor, os dependentes fazem jus a uma pensão mensal de valor correspondente ao da respectiva remuneração ou provento, a partir da data do óbito, observado o limite no âmbito dos respectivos poderes (art. 42, da lei 8112/90) . 
	3-1-7502-2 A pensão vitalícia é composta de cota ou cotas permanentes, que somente se extinguem ou revertem com a morte de seus beneficiários.'
	8.2. Diante disso, uma vez constatada irregularidade na indicação do fundamento legal dos atos, devem ser consideradas ilegais as pensões, com determinação à unidade jurisdicionada para que cadastre novos atos corrigidos no sistema E-Pessoal.
	9. 	A falha acima mencionada ocorre também na pensão de Armandina Santos da Conceição, tendo sido verificado, ainda, o cômputo da rubrica designada DEC JUD TRAN JULG, no valor de R$ 511,74, carreada para o cálculo da pensão (peças 10-11) . 
	9.1. A análise da referida parcela demandaria o destaque do ato para análise em separado e a realização de diligência, uma vez que não foi informada, nem foi possível verificar a origem da rubrica. 
	9.2. Contudo, o ato está prestes a completar cinco anos desde o envio ao TCU e não haverá tempo hábil para a realização de destaque e diligência. 
	9.3. Mas a questão é também vista como omissão e insuficiência de informação, dado que não consta no ato o fundamento legal em vigor à época do óbito do instituidor, tampouco consta no ato, nem no sistema Siape, informações sobre à parcela de sentença judicial (origem e número do processo judicial) , impossibilitando a emissão de parecer sobre a legalidade do ato ora examinado. Nessa situação, com base no art. 260, § 6º, do Regimento Interno deste Tribunal, propõe-se que a análise do ato seja considerada prejudicada, por inépcia, uma vez constatada omissão e insuficiência de informações.
	Conclusão
	10. A abrangência e a profundidade das verificações levadas a efeito fundamentam convicção de que há irregularidade nas pensões civis de Francisca Campos Primo, Nilsa de Oliveira Serralheiro, Maria Madalena Santos e Alda de Souza da Silva, por não ter constado nos atos o fundamento legal vigente na data do óbito dos instituidores, atinente à Emenda Constitucional 41, de 31/12/2003, devendo ser consideradas ilegais as pensões, com determinação à unidade jurisdicionada para que cadastre novos atos corrigidos no sistema E-Pessoal.
	11. Verificou-se ainda que houve omissão e insuficiência de informação no ato de Armandina Santos da Conceição, dado que não consta o fundamento legal em vigor à época do óbito do instituidor, tampouco informações sobre a rubrica de sentença judicial contida no contracheque e carreada para a pensão, de forma que impossibilita a emissão de parecer sobre a legalidade do ato. Nessa situação, com base no art. 260, § 6º, do Regimento Interno deste Tribunal, propõe-se que a análise do ato seja considerada prejudicada, por inépcia.
	Proposta de encaminhamento
	12. Ante o exposto, e de conformidade com o preceituado nos arts. 71, III, da Constituição Federal de 1988; 1º, V, e 39, II, da Lei 8.443/1992; 1º, VIII, 259, II, 260, § 1º, e 262, § 2º, do Regimento Interno/TCU, propõe-se: 
	12.1. considerar prejudicada, por inépcia, a análise do ato de pensão civil de Armandina Santos da Conceição;
	12.1.2. determinar à Primeira Região Militar que cadastre novo ato de de pensão civil corrigido da interessada no Sistema E-Pessoal, submetendo-os a registro no prazo de 30 (trinta) dias, a contar da ciência da decisão;
	12.2. considerar ilegais e recusar registro dos atos de concessão de pensão civil de Francisca Campos Primo; Nilsa de Oliveira Serralheiro; Maria Madalena Santos; e Alda de Souza da Silva, com as seguintes providências:
	12.2.1. dispensar a devolução dos valores indevidamente recebidos até a data da ciência do acórdão pela Primeira Região Militar, com base no Enunciado 106 da Súmula da Jurisprudência do TCU;
	12.2.2. esclarecer às interessadas que, no caso de não provimento de recurso eventualmente interposto, deverão ser repostos os valores recebidos após a ciência do Acórdão pela Primeira Região Militar;
	12.2.3. determinar à Primeira Região Militar, com base no art. 45 da Lei 8.443/1992, que:
	12.2.3.1. faça cessar os pagamentos decorrentes dos atos impugnados, comunicando ao TCU, no prazo de quinze dias, as providências adotadas, sob pena de responsabilização solidária da autoridade administrativa omissa, nos termos dos art. 262, caput, do Regimento Interno do TCU; 8º, caput, da Resolução - TCU 206/2007; e 19, da Instrução Normativa - TCU 78/2018;
	12.2.3.2. emita novos atos, livres das irregularidades apontadas, submetendo-os ao TCU, por meio do Sistema E-Pessoal, no prazo de trinta dias, nos termos dos arts. 262, § 2º, do Regimento Interno do TCU, e 19, § 3º, da Instrução Normativa - TCU 78/2018:
	12.2.3.3. informe às interessadas o teor do Acórdão, encaminhando ao TCU, no prazo de trinta dias, comprovante das datas das respectivas ciências pelas interessadas, nos termos do art. 4º, § 3º, da Resolução - TCU 170/2004."  
3.	Enfim, por intermédio do Exmo. Sr. Procurador Marinus Eduardo De Vries Marsico, o MPTCU anuiu, em cota singela (Peça 20) , à aludida proposta da unidade técnica.
É o Relatório.

não há.

Procurador Marinus Eduardo De Vries Marsico.

PENSÕES CIVIS. AUSÊNCIA DE INDICAÇÃO DO FUNDAMENTO LEGAL PARA O CORRESPONDENTE ATO. INCONSISTÊNCIA NAS INFORMAÇÕES SOBRE A PARCELA COMO "DEC JUD TRAN JULG". ILEGALIDADE. NEGATIVA DE REGISTRO. DETERMINAÇÕES. CIÊNCIA.

PENSÃO CIVIL (PCIV)

Secretaria de Fiscalização de Pessoal (Sefip).

Trata-se de pensões civis deferidas pela 1ª Região Militar junto ao Comando do Exército sob as seguintes condições:
	Peça
	Instituidor
	Tipo de Ato
	Data do Óbito
	Vigência
	Enviado ao TCU
	Beneficiárias

	12
	Agostinho Fernandes Filho
	Inicial
	22/5/2009
	22/5/2009
	3/11/2015
	Francisca Campos Primo (companheira, nascimento: 3/12/1918) 

	13
	Albertino Serralheiro
	Inicial
	4/4/2013
	4/4/2013
	3/11/2015
	 Nilsa de Oliveira Serralheiro (viúva, nascimento: 4/10/1932) 

	14
	Antero Vieira da Conceição
	Inicial
	25/5/2013
	25/5/2013
	30/9/2015
	Armandina Santos da Conceição (viúva, nascimento: 6/2/1947) 

	15
	Arlindo Lúcio da Silva
	Inicial
	26/5/2014
	26/5/2014
	4/3/2016
	Maria Madalena Santos (companheira, nascimento: 7/2/1951) 

	16
	Benedicto Dolores da Silva
	Inicial
	14/2/2014
	14/2/2014
	4/3/2016
	 Alda de Souza da Silva (viúva, nascimento: 25/6/1938) 

2.	De toda sorte, após a análise final do feito, a Sefip pugnou pela ilegalidade dos referidos atos de pensão às Peças 12, 13, 15 e 16, diante da ausência de efetiva indicação do fundamento legal então vigente para os respectivos atos, sem prejuízo de considerar prejudicada, por inépcia, a apreciação do ato de pensão civil em favor de Armandina Santos da Conceição (Peça 14) , por ausência do aludido fundamento legal e das informações sobre a rubrica como sentença judicial descrita no contracheque da beneficiária, tendo o MPTCU anuído a essa proposta.
3.	O TCU pode incorporar o parecer da Sefip a estas razões de decidir, sem prejuízo, contudo, de também anotar a ilegalidade sobre o referido ato em favor de Armandina Santos da Conceição.
4.	Bem se vê que as pensões civis em favor de Francisca Campos Primo (Peça 12) , Nilsa de Oliveira Serralheiro (Peça 13) , Armandina Santos da Conceição (Peça 14) , Maria Madalena Santos (Peça 15) e Alda de Souza da Silva (Peça 16) teriam decorrido de instituidores falecidos em datas posteriores à publicação da EC n.º 41, de 31/12/2003, não tendo sido indicado, nos respectivos atos, os fundamentos legais e constitucionais vigentes, e, assim, deve ser assinalada a ilegalidade dos aludidos atos de pensão civil, com o envio de determinação para o cadastramento dos novos atos (corrigidos) no e-Pessoal, sem prejuízo de salientar que o ato em favor de Armandina Santos da Conceição também padeceria da ausência de informações sobre a parcela como "DEC JUD TRAN JULG" sob o valor de R$ 511,74, restando, por aí, reforçadas as evidências pela ilegalidade da subjacente pensão.
5.	Ocorre que, a despeito de não figurar no contracheque do instituidor (Antero Vieira da Conceição - Peça 10) e da beneficiária (Armandina Santos da Conceição - Peça 11) , a aludida parcela como decisão judicial figuraria no ato de pensão civil em prol da aludida beneficiária; devendo o TCU assinalar, desse modo, essa adicional ilegalidade sobre o referido ato, por contemplar essa parcela sem a apresentação da necessária motivação para a aludida rubrica.
6.	Eis que o TCU exerceria a sua competência para a apreciação da legalidade, com o eventual registro, sobre o correspondente ato de pensão, e não sobre a subsequente ficha financeira, de tal sorte que a mera correção das falhas no respectivo contracheque não deveria resultar necessariamente na legalidade do referido ato de pensão, até porque, após o cogitado registro a partir dessa mera correção, a administração pública poderia vir a inadequadamente modificar a referida ficha financeira e, assim, restaurar indevidamente as originais falhas para o subsequente pagamento das indevidas parcelas nos proventos, ante o posterior cancelamento daquela mera correção no contracheque sem a necessária ciência do TCU, em dissonância, então, com a jurisprudência do Tribunal, a exemplo do Acórdão 3140/2007-TCU-Primeira Câmara e do Acórdão 1424/2009-TCU-Plenário, no sentido de a mera correção posterior no comprovante de rendimentos não ter força suficiente para transmudar, em legalidade, a original ilegalidade estampada no respectivo ato de pensão.
7.	Diante, enfim, da entrada dos aludidos atos iniciais de pensão civil no TCU há menos de 5  (cinco) anos, não seria necessária a prévia oitiva das aludidas interessadas, estando esse entendimento em plena consonância com a jurisprudência do STF (v.g.: MS-25.116 e MS-25.403) e com a exceção prevista na Súmula Vinculante nº 3 do STF, além de estar em sintonia com a jurisprudência do TCU (v.g.: Acórdão 587/2011-TCU-Plenário, entre outros) .
8.	O TCU deve assinalar a ilegalidade, portanto, das pensões civis em favor de Francisca Campos Primo, Nilsa de Oliveira Serralheiro, Armandina Santos da Conceição, Maria Madalena Santos e Alda de Souza da Silva para lhes negar o respectivo registro.
Ante o exposto, pugno pela prolação do Acórdão ora submetido a este Colegiado.
TCU, Sala das Sessões, em tagDataSessao.
Ministro-Substituto ANDRÉ LUÍS DE CARVALHO 
Relator